【裁判字號】    97,易,312
【裁判日期】    980212
【裁判案由】    詐欺
【裁判全文】
臺灣桃園地方法院刑事判決               97年度易字第312號
公  訴  人  臺灣桃園地方法院檢察署檢察官
被      告  甲○○原名吳聰明.
選任辯護人  李玉海律師
被      告  乙○○
上列被告因詐欺案件，經檢察官提起公訴（95年度偵字第19739
號），本院判決如下：
    主  文
甲○○、乙○○均無罪。
    理  由
一、公訴意旨略以：被告甲○○意圖為自己不法之所有，明知其
    於民國90年6 月間僅與座落桃園縣大園鄉○○段拔子林小段
    6-5 等十七筆地號共有人林辰雄等人達成向桃園縣政府申請
    開採上揭農地砂石之協定，竟於90年11月8 日，持上揭十七
    筆土地及同地段6-13、6-35、6-36地號土地之「農地砂石採
    取使用申請書」為餌（經桃園縣政府建設局查無6-13、6-35
    、6-36地號），與告訴人丙○○洽談一百筆土地之農地砂石
    開採、回填計畫，告訴人見「農地砂石採取使用申請書」已
    有前開十七筆土地共有人蓋印授權，遂不疑有他，而以「甲
    合營造有限公司」（下稱「甲合公司」）名義與被告甲○○
    締結開發合作契約，並於如附表編號1、2所示之時間，支付
    被告甲○○如附表編號1、2所示之金額；迨91年中旬，因桃
    園縣大園鄉○○段拔子林小段2 地號等二十六筆土地遭濫採
    砂石而由桃園縣政府列管應予回填回復原狀，前開農地砂石
    開採計畫已無實現可能，告訴人乃依前述開發合作契約規定
    要求返還前已支付之三百萬元，被告甲○○復與被告乙○○
    基於意圖為自己不法所有之犯意聯絡，聯袂向被告丙○○遊
    說續行回填業務，並要求告訴人繼續付款，佯藉使被告甲○○等人退出坑洞回填，由丙○○獨佔取得坑洞回填之業務機
    會，並由被告乙○○接續斡旋土地共有人同意由告訴人執行
    坑洞回填業務，告訴人又信被告二人之話語為真，遂於如附
    表編號3至11所示之時間，支付如附表編號3至11所示之金額
    予被告甲○○及其指示之受款人欒永泰與被告乙○○。嗣被
    告二人取得款項後均無作業下文，且被告乙○○另覓他人完
    成回填工作，至此方知受騙，因認被告二人均涉犯刑法第三
    百三十九條第一項詐欺取財罪嫌云云。
二、按犯罪事實應依證據認定之，無證據不得推定其犯罪事實，
    又不能證明被告犯罪或其行為不罰者，應諭知無罪之判決，
    刑事訴訟法第一百五十四條第二項及第三百零一條第一項分
    別定有明文。刑事訴訟法上所謂認犯罪事實之證據，係指足
    以認定被告確有犯罪行為之積極證據而言，該項證據自須適
    合於被告犯罪事實之認定，始得採為斷罪資料。認定犯罪事
    實所憑之證據，雖不以直接證據為限，間接證據亦包括在內
    ；然而無論直接或間接證據，其為訴訟上之證明，須於通常
    一般之人均不致有所懷疑，而得確信其為真實之程度者，始
    得據為有罪之認定，倘其證明尚未達到此一程度，而有合理
    之懷疑存在時，事實審法院復已就其心證上理由予以闡述，
    敘明其如何無從為有罪之確信，因而為無罪之判決，尚不得
    任意指為違法（最高法院二十九年上字第三一○五號、三十
    年上字第八一六號、四十年台上字第八六號、七十六年台上
    字第四九八六號、九十二年台上字第一二八號判例著有是例
    ）。復按告訴人之告訴，本以使被告受刑事訴追為目的，故
    其陳述是否與事實相符，自應調查其他證據，以資審認，苟
    其所為攻擊之詞，尚有瑕疵，則在此瑕疵未予究明以前，即
    不能遽採為斷罪之基礎（最高法院六十九年度臺上字第一五
    三一號判決要旨參照）。再按刑法第三百三十九條第一項詐
    欺罪之成立，以意圖為自己或第三人不法所有，以詐術使人
    將本人或第三人之物交付為要件，而所謂以詐術使人交付，
    必須被詐欺人因其詐術而陷於錯誤，若其所用方法，不能認
    為詐術，亦不致使人陷於錯誤，即不構成該罪（最高法院四
    十六年台上字第二六○號著有是例）。又債務人於債之關係
    成立後，如有債務不履行之情形，其原因出於多端，苟無積
    極證據足以證明債務人於債之關係發生時，即有故意藉此從
    事財產犯罪，自不得僅以債信違反之客觀事態，推定債務人
    自始有詐欺取財之犯意。
三、公訴意旨認被告甲○○、乙○○涉犯詐欺罪嫌，係以被告二
    人之供述，與告訴人之指訴及證人林辰雄、李瑞春、林長斌
    、林趙福、林長華、林澤清、余慶全、張恆、褚國華、蔡穗
    之證詞暨農地砂石採取使用申請書、開發合作協議書、支票
    、協議兼收據、桃園縣政府91年8 月12日府建公字第091017
    4216號函等，為其主要論據。惟訊據被告二人堅詞否認有公
    訴意旨所指之詐欺犯行，被告甲○○辯稱：伊有與告訴人簽
    署開發合作契約並收取權利金三百萬元，但伊與告訴人係約
    定地主開發同意權利金與申請費用都由告訴人給付，申請及
    負責事宜也由告訴人處理；伊是到91年8 月底收到桃園縣政
    府91年8 月12日府建公字第0910174216號公文才知道系爭土
    地不准開採砂石，伊有把上開公文交給告訴人並同意告訴人
    要求而退出回填作業等語；被告乙○○辯稱：我有收取附表
    所示之金錢，這些金錢是分送給十二個地主做開發訂金，每
    人拿十萬元；我們所談要開發的土地，不是桃園縣政府85年
    12月22日府建石字第152759號公文所指的土地；回填時告訴
    人要的資料我都有給，申請案也是告訴人自己辦理等語。
四、證據能力：
  (一)證人依法應具結而未具結者，其證言不得作為證據，92年2
    月6日修正公布，於同年9月1 日起施行之刑事訴訟法第一百
    五十八條之三定有明文。是自92年9月1日起，證人除有同法
    第一百八十六條第一項規定不得令具結之情形外，均應令具
    結，否則其證言即不具證據能力，不得採為判決基礎。而被
    害人乃被告以外之第三人，本質上屬於證人，其陳述被害經
    過時，亦應依上揭人證之法定偵查程序具結陳述，方得作為
    證據（最高法院九十三年度台上字第六五七八號著有是例）
    。查證人即告訴人丙○○於94年12月6 日（見臺灣桃園地方
    法院檢察署94年度他字第941 號偵查卷第14至15頁）、95年
    1 月20日（見同上偵查卷第32至35頁）偵查中陳述被害經過
    時，均未依法定程序具結，揆諸上開說明，其上開證述即無
    證據能力。
  (二)又告訴人除前述於94年12月6日及95年1月20日於偵查中之證
    述外，與證人林辰雄、李瑞春、林長斌、林長華、林澤清於
    偵查中向檢察官所為之證述及卷附之農地砂石採取使用申請
    書、開發合作協議書、支票、協議書兼收據、印鑑證明與桃
    園縣政府91年8 月12日府建公字第0910174216號函等證據資
    料，公訴人、被告二人及辯護人於審判期日均表示無意見而
    不予爭執，亦未聲明異議，本院審酌上開證據資料製作時之
    情況，尚無違法不當及證明力明顯過低之瑕疵，以之作為證
    據應屬適當，故認前揭證據資料均有證據能力。
五、經查：
  (一)被告甲○○於90年7 月26日曾就桃園縣大園鄉○○段拔子林
    小段6-5 等二十筆土地，以大山開發有限公司（下稱大山公
    司）名義，向桃園縣政府申請土石開採，有「農地砂石採取
    使用申請書」及桃園縣政府95年9月4日府商公字第09502596
    42號函附「桃園縣大園鄉○○段拔子林小段2 地號等二十六
    筆土地申請土石採取及回填案件」等資料（見臺灣桃園地方
    法院檢察署95年度偵字第19739號偵查卷第3至10頁）在卷可
    稽，且證人即地主林辰雄、林長華、林長斌及林趙福於偵查
    中均證稱：收到合作公司即吳聰明的大山公司給付的定金後
    ，就出具同意書及印鑑證明書等語（見同上偵卷第42頁），
    足見被告甲○○確有於支付地主定金並獲得同意後，向桃園
    縣政府申請土石採取之情事。又告訴人於本院審理時證稱：
    甲○○應該是在90年11月8 日簽約前一至二星期拿該申請書
    給我看，他說已經在申請等語（見本院卷第41頁），與上開
    事證相符，顯見被告甲○○在與告訴人訂約之前，應已據實
    說明其就上開土地向桃園縣政府申請開採砂石之相關事宜，
    則被告甲○○以「開發合作契約書」與告訴人洽談合作事宜
    ，尚難指為有何施用詐術之行為。
  (二)桃園縣政府建設局在審查被告甲○○前述6-5 等二十筆土地
    之砂石採取申請案時，固曾附註「查無同小段第6-13、6-35
    及6-36地號等三筆土地」等語（見臺灣桃園地方法院檢察署
    95年度偵字第19739號偵查卷第8頁），然依前開「農地砂石
    採取使用申請書」所附之土地登記謄本（見申請書第20頁、
    第27頁及第28頁、第85頁至第90頁），有第6-13號土地登記
    謄本標示部、第6-35及6-36號土地登記謄本全部，是建設局
    上開附註意見，即有誤會，被告甲○○所申請之土地，仍應
    有二十筆，先此敘明。而依「農地砂石採取使用申請書」所
    載之二十筆土地地號分別為第6-5、6-6、6-7、6-8、6-9、6
    -10、6-12、6-13、6-18、6-23、6-24、6-25、6-33、6-34
    、6-35、6-36、6-37、11-1、11-10、11-16號等，除其中6-
    5、6-6地號外，其餘地號皆與「開發合作契約書」所載十七
    筆土地地號即6-26、6-50、6-28、6-49、6-21、6-2、6-20
    、3-48、3-44、3-47、3-50、3-90、11-16、11-33、11-14
    、11-7 、11-21號，完全不同，且兩者合計已有三十七筆土
    地，顯見被告甲○○與告訴人洽商合作開發時，於「開發合
    作契約書」所稱「共計約一百筆土地合計為三十公頃，土地
    合作開發事宜」等語，尚非全然無據，亦難因此即認被告甲○○有施用何種詐術。
  (三)被告甲○○提出之農地砂石採取使用申請案固遭駁回（見臺
    灣桃園地方法院檢察署95年度偵字第19739號偵查卷第6頁）
    ，惟前述「開發合作契約書」所載之十七筆土地地號既與「
    農地砂石採取使用申請書」所載之二十筆土地地號並不相同
    ，復與桃園縣政府91年8 月12日府建公字第0910174216號函
    說明二所指應辦理坑洞回填之同地段第2、3-1、3-7 、3-18
    、3-21、6-3、6-5、6-9、6-10、6-11、6-16、6-17 、6-33
    、6-34、6-45、11-10、11-15、11-17、35-66、35-67、35-
    77、35-79、35-80、35-81、35-93、35-95 等二十六筆土地
    地號，除6-5 地號外，其餘地號亦不相同，更難憑此認定被
    告甲○○與告訴人所簽訂之「開發合作契約書」亦有不能開
    採之情形，且公訴人就此部分並未舉證證明被告甲○○與告
    訴人簽訂「開發合作契約書」時，該契約有何客觀上給付不
    能之事由存在，自難僅因告訴人事後未能進行回填工作，即
    認被告甲○○有施用詐術之行為存在。
  (四)依「開發合作契約書」第七條、第八條及第九條所約定之「
    甲方（即被告甲○○所代表之大山公司）須於契約書訂定後
    起三個月內負責完成開發相關之事務並得讓乙方（即為告訴
    人訂約之甲合營造有限公司）行實務開採」、「如甲方未能
    於契約書訂定後三個月內完成開發之事務，得無條件退還原
    先乙方所支付新台幣三百萬元整權利金」、「爾後甲方如能
    取得土地開發權時，乙方保留由先前開採優先權，並得實務
    有乙方負責開採事務，…」等內容觀之，顯見被告甲○○於
    訂約時已表達土地未必能獲准開採之意，而告訴人對此亦知
    之甚詳，亦難認為被告甲○○有何施用詐術致告訴人陷於錯
    誤而交付三百萬元權利金之情事。
  (五)依前述桃園縣政府91年8 月12日府建公字第0910174216號函
    說明二、三所載：土地所有權人應於文到一個月內，儘速辦
    理第2 號等二十六筆土地坑洞回填申請事宜等語，足見被告
    乙○○等地主所有之土地確有回填工事可資進行。又依告訴
    人提出之協議書兼收據所載：地主同意書、印鑑證明均齊全
    ，且甲○○為使協議順利成功，同意之前合約及此地段所有
    土地同意權及開發權與行政權均讓予巨魚公司代理人丙○○
    全權執行並負責等語（見臺灣士林地方法院檢察署九十三年
    度他字第三四○七號卷第21頁），及桃園縣政府95年9月4日
    府商公字第0950259642號函所附巨魚實業有限公司（下稱巨
    魚公司）與新陽技術股份有限公司（下稱新陽公司）分別於
    91年9月11日及同年11月6日申請回填案之資料（見臺灣桃園
    地方法院檢察署95年度偵字第19739 號偵查卷第3至5頁、第
    11至33頁）與告訴人提出之91年12月31日協議書兼收據，其
    上記載：回填計劃將於92年1月1日先行配管抽水等語（見臺
    灣士林地方法院檢察署九十三年度他字第三四○七號卷第25
    頁），均足證明被告甲○○、乙○○已依約履行使告訴人取
    得土地回填權利及協助告訴人取得其他地主之回填同意書與
    印鑑證明書之契約義務，實難認被告二人有何施用詐術之行
    為。
  (六)另參酌證人即新陽公司負責人蔡穗於偵查中具結證稱：新陽
    公司91年11月6 日土地回填申請作業是告訴人與我簽約，後
    來解除契約，再由笙源公司與我簽約，當時我們可以申請回
    填遺留坑洞；後來該計畫沒有核准，我的評估技術及法令應
    該都是沒有問題，涉及行政裁量部分，我請業主向桃園縣政
    府溝通；告證九（即桃園縣政府91年8 月12日府建公字第
    091017 4216 號駁回被告甲○○申請土地開採案之公文）依
    我的判斷是這樣就可以申請回填作業，即便是現在我看到這
    個公文，我認為還是可以申請等語（見臺灣桃園地方法院檢
    察署95年度偵字第19739 號偵查卷第89頁），並對照桃園縣
    政府91年11月21日府建公字第0910246000號覆說明二、三略
    以：本府前於91年9 月25日函請坑洞之土地所有權人於91年
    10月15日前提出「延期送件」申請，查本案送件日期為91年
    11月6 日，已逾越本府要求送件期限，本府將依行政程序法
    規定強制代為執行等語（見臺灣桃園地方法院檢察署95年度
    偵字第19 739號偵查卷第26頁），可知告訴人已自被告乙○○等地主處取得土石回填之權利，然因行政裁量及送件逾期
    等原因，始未能由告訴人完成回填工程，則告訴人所稱被告
    甲○○、乙○○另覓他人回填土地坑洞云云自難採信。
  (七)告訴人與被告甲○○間之開發契約，及告訴人與被告乙○○
    間之契約關係，均屬經濟活動之一種，其中難免有投資風險
    存在，當事人對於風險的存在，必有所知，而應於投資前先
    行分析、研判始會同意提出資金進行開發，而告訴人於偵查
    中證稱：伊是做營建的，從八十六年開始接手做丙級營造廠
    等語（見臺灣桃園地方法院檢察署94年度他字第941 號偵查
    卷第15頁），顯見告訴人於投資前已有相當能力分析、判斷
    本件開採及回填工作之可行性，且被告二人並未對告訴人施
    以詐術乙節，已如前述，自難僅因本件最終未能由告訴人取
    得開採權或完成回填工作，即遽對被告二人以詐欺取財罪相
    繩。
六、綜上所述，公訴人提出之證據尚不足以使本院形成被告甲○○、乙○○確有公訴意旨所指詐欺取財罪行之心證。此外，
    復查無其他積極證據得以證明被告二人有公訴意旨所指犯行
    ，揆諸前開法律及判例要旨，本件既不能證明被告二人犯罪
    ，即應依法為被告二人無罪判決之諭知。
據上論斷，應依刑事訴訟法第三百零一條第一項，判決如主文。
本案經檢察官周芝君到庭執行職務。
中    華    民    國    98    年    2     月    12    日
                  刑事第十二庭審判長法  官  魏于傑
                                    法  官  許雅婷
                                    法  官  李文娟
以上正本證明與原本無異。
如不服本判決應於收受判決後10日內向本院提出上訴書狀，並應
敘述具體理由；其未敘述上訴理由者，應於上訴期間屆滿後20日
內向本院補提理由書（均須按他造當事人之人數附繕本）「切勿
逕送上級法院」。
                                    書記官   蕭秀蓉
中    華    民    國    98    年    2     月    12    日
附表：
┌──┬──────┬───────┬───────┬─────────────┐
│編號│   時間     │   金額       │     收款人   │     收款名義             │
├──┼──────┼───────┼───────┼─────────────┤
│ 1  │90年11月8日 │150萬元       │甲○○        │雙方開發合作權利金        │
├──┼──────┼───────┼───────┼─────────────┤
│ 2  │90年11月8日 │150萬元       │甲○○        │雙方開發合作權利金        │
│    │後之數日    │              │              │                          │
├──┼──────┼───────┼───────┼─────────────┤
│ 3  │91年9月6日  │5萬元及面額30 │甲○○        │整合地主報酬及支付地主回填│
│    │            │萬元之支票1紙 │乙○○        │業務權利金                │
├──┼──────┼───────┼───────┼─────────────┤
│ 4  │91年9月10日 │30萬元        │甲○○        │現金換回編號3之支票       │
├──┼──────┼───────┼───────┼─────────────┤
│ 5  │91年9月11日 │35萬元        │甲○○        │整合地主報酬及支付地主回填│
│    │            │              │乙○○        │業務權利金                │
├──┼──────┼───────┼───────┼─────────────┤
│ 6  │91年9月18日 │50萬元        │代甲○○付款予│甲○○等原始砂石業務開發人│
│    │            │              │欒永泰        │退出坑洞回填作業報酬      │
├──┼──────┼───────┼───────┼─────────────┤
│ 7  │91年9月29日 │15萬元        │甲○○        │甲○○退出坑洞回填作業報酬│
├──┼──────┼───────┼───────┼─────────────┤
│ 8  │91年9月30日 │85萬元        │甲○○        │甲○○退出坑洞回填作業報酬│
├──┼──────┼───────┼───────┼─────────────┤
│ 9  │91年12月31日│30萬元        │乙○○        │整合地主報酬及支付地主回填│
│    │            │              │              │業務權利金                │
├──┼──────┼───────┼───────┼─────────────┤
│10  │92年3月17日 │20萬元        │乙○○        │整合地主報酬及支付地主回填│
│    │            │              │              │業務權利金                │
├──┼──────┼───────┼───────┼─────────────┤
│11  │92年3月17日 │8萬元         │乙○○        │整合地主業務費用及雜費    │
└──┴──────┴───────┴───────┴─────────────┘


司法院資訊處製作；財團法人民間司法改革基金會備份。
